【裁判字號】    90,台上,1518
【裁判日期】    900315
【裁判案由】    偽造文書
【裁判全文】
最高法院刑事判決                                九十年度台上字第一五一八號
    上  訴  人  甲○○
右上訴人因偽造文書案件，不服台灣高等法院中華民國八十七年十一月十九日第二審
判決（八十七年度上訴字第三九六七號，起訴案號：台灣板橋地方法院檢察署八十六
年度偵字第二二一五七、二四一七九號），提起上訴，本院判決如左：
    主  文
原判決撤銷，發回台灣高等法院。
    理  由
本件原判決引用第一審判決書記載之事實，認定上訴人甲○○於民國八十三年三月二
十日召集每會新台幣（下同）一萬元之民間互助會，自任會首，含會首共五十九會（
下稱第一會），又於八十四年三月二十日召集每會二萬元之民間互助會，自任會首，
含會首共三十五會（下稱第二會），均採內標制，於每月二十日晚間八時三十分，在
台北縣中和市○○街十巷四號一樓住處開標，上訴人基於意圖為自己不法所有之概括
犯意，連續於不詳標會日期，在前揭住處，趁少部分到場參與競標的會員並不認識會
員蔡秋梅及其他多數會員情況，偽造不實競標單，其上記載較高投標利息（第一會記
載二千元至二千六百元不等，第二會記載二千八百元至三千二百元不等），並記載已
屬於死會的會員姓名「蔡秋梅」、或實無其人之「阿菊」等綽號、或未記載投標人名
，足生損害於蔡秋梅或阿菊等人。以此名義參與競標，其中第一會共冒標四次並得標
，第二會共冒標五次而有四次得標，並以該等名義向該第一審判決附表所示活會會員
收取會款，致該等活會會員均陷於錯誤，如期繳納會款。又上訴人明知自己財務已陷
於週轉不靈，仍基於同一概括犯意，於八十五年五月二十日再召集每會一萬元之互助
會，自任會首，含會首共四十會（下稱第三會），亦於每月二十日晚間八時三十分在
前揭住處開標，於開標後，連續多次向表列活會會員收取會款共約三百零一萬零七百
元。計詐得約一千三百六十六萬三千九百元。嗣於八十六年十月二十日，因無力負擔
而宣布停會，始為活會會員許淑英等人發覺等情，因認第一審依牽連犯，從重論處其
連續行使偽造私文書罪刑，為無不合，予以維持，駁回上訴人在第二審之上訴。固非
無見。
惟查：(一)本件第一審判決事實係認上訴人於第一、二會之冒標行為，使附表所示活會
會員陷於錯誤，如期繳納會款，理由內亦說明其每次冒標詐騙行為，使數活會會員受
騙而交付會款，係一行為觸犯數詐欺罪名，為想像競合犯。原判決於事實及理由欄首
認第一審之認事用法並無不當，予以維持，並引用其判決書記載之事實、理由。嗣又
謂上訴人每次冒標結果，非僅使活會會員受騙而繳納會款，即令死會會員亦因而陷於
錯誤而繳納死會會款，乃認上訴意旨僅以活會會員所繳會款計算詐得金額，尚不足取
，應以第一審判決之計算方式為正確云云，顯有理由前後矛盾之違法。(二)上訴人於審
判中自白謂其約在第十會以後開始冒標，最後冒標是在倒會前五、六次等語，其原審
之選任辯護人更進而具狀謂其第一會係先後於八十四年四、十月、八十五年十一月及
八十六年一月冒標會款，而第二次會係分別於八十四年十一月、八十五年一、七月及
八十六年一月冒標得款（見一審卷第二十頁背面、原審卷第四十四、四十五頁）。如
屬無誤，上訴人各次冒標會款之犯罪時間尚非不明，原判決引用第一審判決書記載之
事實，認其係連續於不詳標會日期冒標會款，亦與上開卷證不符。(三)按刑法第二百十
條之偽造私文書罪，係以無製作權人，而捏造他人名義製作該文書為構成要件之一。
原判決引用第一審判決書記載之事實，認上訴人於第一、二會利用到場參與競標會員
不認識會員蔡秋梅及其他多數會員情況，偽造不實標單，在其上記載較高標息及已屬
死會之會員姓名「蔡秋梅」、或實無其人之「阿菊」等綽號、或未記載投標人名，足
生損害於蔡秋梅或阿菊等人，乃論以行使偽造私文書罪刑。然上訴人所書標單如未記
載投標人姓名，或其他足以辨識投標人之偏名、綽號等，如何得認其係冒用「他人」
名義所製作？亦無從確定得標者何人，又何以向活會會員詐取得標會款。是第一審判
決認此部分亦成立行使偽造私文書及詐欺取財罪，其適用法則尚屬不當，原判決未加
糾正，仍予維持，自非適法。(四)冒用他人名義在標單上書寫姓名，如祇為投標會員之
職別而非表示簽名之意思，尚不生偽造署押之問題。第一審判決理由，認上訴人冒用
蔡秋梅及綽號「阿菊」之名義在標單上書寫姓名及所出利息之行為，依民間互助會之
習慣，係表示一定用意之證明，依刑法（修正前）第二百二十條規定應以私文書論，
而就其書寫姓名，何以能認屬簽名之意思而非祇為投標會員之識別，未敘明理由，乃
認其偽造署押為偽造私文書之部分行為，不另論罪。且上訴人所書標單其中既有未記
載投標人名者，自無簽寫其姓名情形，當亦無偽造署押可言。判決內就此部分亦概謂
上訴人偽造署押為偽造私文書之部分行為，不另論罪，均有未洽，原判決疏未糾正，
仍予維持，同屬可議。(五)依原判決引用第一審判決書記載之事實，認上訴人明知自己
財務已陷於週轉不靈，仍基於同一概括犯意，於八十五年五月二十日召集每會一萬元
之互助會，而於開標後連續多次向活會會員收取會款共約三百零一萬零七百元等情。
理由內亦謂上訴人召集本會時，財務狀況已陷於週轉不靈，其若據實以告，會員當不
致貿然入會，乃認所辯未有詐欺故意，係飾卸之詞。如果無訛，則上訴人所詐得者，
似係該互助會會員因誤信上訴人資力，而加入該互助會所交予上訴人之會頭款。原判
決引用第一審判決書記載之事實、理由，卻認上訴人於該互助會係向活會會員詐得會
款，總計達約三百零一萬零七百元，不無矛盾。以上或係上訴意旨所指摘，或為本院
得依職權調查之事項，應認原判決有撤銷發回更審之原因。
據上論結，應依刑事訴訟法第三百九十七條、第四百零一條，判決如主文。
中      華      民      國     九十     年      三      月     十五     日
                              最高法院刑事第五庭
                                  審判長法官  紀  俊  乾
                                        法官  黃  正  興
                                        法官  陳  東  誥
                                        法官  張  春  福
                                        法官  韓  金  秀
      右正本證明與原本無異
                                              書  記  官
中      華      民      國     九十     年      三      月     二十     日


司法院資訊處製作；財團法人民間司法改革基金會備份。
